【裁判字號】    95,訴,683
【裁判日期】    950810
【裁判案由】    洗錢防制法
【裁判全文】
臺灣士林地方法院刑事判決
公  訴  人  臺灣士林地方法院檢察署檢察官
被      告  丁○○
上列被告因違反洗錢防制法案件，經檢察官提起公訴（95年度偵
字第5387號），本院於訊問被告後，被告為有罪之陳述，經裁定
認為宜以簡式審判程序審理，並判決如下：
    主  文
丁○○幫助連續意圖為自己不法之所有，以詐術使人將本人之物
交付，處有期徒刑陸月，如易科罰金以銀元參佰元即新臺幣玖佰
元折算壹日。
    事  實
一、丁○○於民國94年12月間經由報紙廣告得知可藉由出賣自己
    名義之存摺及提款卡得款花用後，雖可預見金融帳戶提供予
    不相識之他人使用，將幫助他人實施詐欺取財犯罪，竟仍基
    於縱他人以其金融帳戶實施詐欺取財亦不違其本意之幫助犯
    意，於95年1 月上旬某日，在臺北市天母地區，以郵局存摺
    （含存摺、金融卡及提款密碼）每本新臺幣（下同）5,000
    元，其他銀行之存摺（含存摺、金融卡及提款密碼）每本
    2,000 元之價格，將其所有之北投致遠郵局0000000 號帳戶
    、台北富邦商業銀行士東分行000000000000號帳戶及台北國
    際商業銀行士東分行00 00000000000號帳戶之存摺、金融卡
    及提款密碼，出售給姓名年籍不詳之男子。嗣向丁○○購得
    上開郵局及金融機構帳戶之存摺、金融卡及提款密碼之人，
    即與其他姓名年籍不詳之人基於意圖為自己不法之所有之概
    括犯意聯絡，共組詐欺集團，並於附表所列時間，以傳送電
    話簡訊及撥打電話之方式，向附表所列之人詐得附表所列款
    項，該詐欺集團並立即將款項提領一空。
二、案經被害人戊○○訴由台北市政府警察局士林分局報告臺灣
    士林地方法院檢察署檢察官偵查起訴。
    理  由
一、上揭犯罪事實，業據被告丁○○於本院審理中坦承不諱，核
    與被害人戊○○、甲○○、乙○○○、丙○○於警詢中所指
    述之情節相符，並有被告之北投致遠郵局、台北國際商業銀
    行士東分行、台北富邦商業銀行士東分行存戶開戶資料及交
    易明細、被害人戊○○之陽信商業銀行存摺影本、甲○○之
    反詐騙案件紀錄表及報案三聯單在卷可參。
二、按金融機構接受客戶申請一般存款帳戶之現況，絕大多數不
    須任何條件，亦無須任何費用，即任何人均可辦理金融帳戶
    存摺使用，如無特殊理由，實無借用他人存摺使用之必要。
    而金融存摺事關存款人個人財產權益之保障，倘有不明之金
    錢來源，甚而攸關個人法律上之責任，其專有性甚高，除非
    本人、與本人具有信賴關係或其他特殊原因，難認有何流通
    使用之可能，一般人均有妥為保管防阻他人任意使用之認識
    。縱使特殊情況偶有交付他人使用之需，亦必然深入瞭解用
    途及合理性後，再行提供以使用，方符常情。且該等專有物
    品如落入不明人士手中，而未加以闡明正常用途，極易被利
    用為與財產有關之犯罪工具，此為吾人依一般生活認知所易
    於體察之常識。又非有正當理由，竟提供金錢代價徵求他人
    之帳戶，則客觀上可預見其目的，係供為某筆資金之存入，
    後再行領出之用，且該筆資金之存入及提領過程係有意隱瞞
    其流程或避免行為人身分曝光之用意，一般人本於一般認知
    能力均甚易於瞭解。而一般詐欺集團即常以向不特定人收購
    金融帳戶存摺之方法而從事如同本案之詐欺犯罪模式，報章
    、雜誌、電視亦常有報導。本件被告丁○○明知存摺、提款
    卡等有關個人財產、身分之物品，倘淪落於不明人士手中，
    極易被利用為與財產有關之犯罪工具，竟願以些微之對價，
    將其存摺、提款卡等物交付予與其身分上不具密切關係之人
    ，顯然對於該帳戶將作為不法使用，有所認知，是雖卷內事
    證並無積極證據證明被告知悉該詐欺集團將如何犯罪，而無
    法於本件認定被告有與該詐欺集團實施詐欺取財犯行之共同
    犯意聯絡，惟被告既對金融帳戶交付他人使用，可能遭持以
    從事財產犯罪有所認知，其有幫助他人犯詐欺取財罪之不確
    定犯罪故意甚明。從而，本件事證明確，被告之自白核與其
    他卷存證據相符，堪信為真實，而可採信，其幫助詐欺取財
    之犯行洵堪認定，應依法論科。
三、論罪科刑之判斷
    (一)按刑法上之幫助犯，係對於犯罪與正犯有共同之認識，而
      以幫助之意思，對於正犯資以助力，而未參與實施犯罪之
      行為者而言，最高法院75年度臺上字第1509號、88年度臺
      上字第1270號判決意旨可資參照。是以如未參與實施犯罪
      構成要件之行為，而係出於幫助之意思提供助力，即屬幫
      助犯，而非共同正犯。又以1 次幫助行為，幫助正犯連續
      犯罪者，屬幫助連續。核被告丁○○所為，係犯刑法第30
      條第1 項、第339 條第1 項詐欺取財罪之幫助犯。又該詐
      欺集團之成員行為後，刑法第56條連續犯之規定，業於94
      年2 月2 日修正公布刪除，並於95年7 月1 日施行，則該
      詐欺集團成員之犯行，因行為後新法業已刪除連續犯之規
      定，此刪除雖非犯罪構成要件之變更，但顯已影響行為人
      刑罰之法律效果，自屬法律有變更，依新法第2 條第1 項
      規定，比較新、舊法結果，仍應適用較有利於該詐欺集團
      成員之行為時法律即舊法論以連續犯（最高法院95年第8
      次刑事庭會議決議參照）。是以本件詐欺集團成員取得被
      告上開之帳戶後，於附表所列之時間先後詐騙被害人戊○○、甲○○、乙○○○、丙○○，其所為詐欺取財犯行時
      間緊接，方法相同，觸犯構成要件相同之罪名，顯係基於
      詐欺取財之概括犯意而為，應依修正前刑法第56條連續犯
      規定，論以1 罪。被告以1 幫助行為，幫助該詐欺集團連
      續詐欺取財，自屬幫助連續犯。又被告係幫助他人犯罪，
      應依刑法第30條第2 項之規定，按正犯之刑減輕之。
    (二)公訴意旨雖認被告所為係犯刑法第30條第1 項、洗錢防制
      法第9 條第1 項之幫助洗錢罪，惟按洗錢防制法之制定，
      旨在防止特定重大犯罪不法所得之資金或財產，藉由洗錢
      行為，諸如經由各種金融機關或其他交易管道，轉換成為
      合法來源之資金或財產，切斷資金與當初犯罪行為之關連
      性，隱匿犯罪行為或該資金不法來源或本質，使偵查機關
      無法藉由資金之流向追查犯罪行為人，其所保護之法益為
      國家對特定重大犯罪之追訴及處罰。又洗錢防制法第2 條
      第1 款之洗錢行為，其構成要件方面必須先有重大犯罪所
      得財物或財產上利益存在，再對之為掩飾或隱匿之行為，
      始能構成，所謂掩飾或隱匿，係指為避免上開訴追、處罰
      而使其所得財物或利益之來源合法化，或改變該財物或利
      益之本質者而言（最高法院92年度台上字第3639號判決意
      旨參照）。是以，除利用不知情之合法管道（如金融機關
      ）為之外，其他使所得財物或利益之來源合法化，或改變
      該財物或利益之本質，以避免追訴處罰之掩飾、藏匿犯特
      定重大犯罪所得財產或利益之行為均屬之。若非先有犯罪
      所得或利益，再加以掩飾或隱匿，而係取得犯罪所得或利
      益之犯罪手段，或未合法化犯罪所得或利益之來源，而能
      一目了然來源之不法性，即非洗錢防制法所規範之對象。
      經查，本件係詐欺集團成員利用被告所出售之帳戶，將詐
      欺所得之款項直接匯入上開帳戶，其要求被害人將金錢匯
      入被告上開帳戶之行為，本為其實施詐欺行為之犯罪手段
      ，並非取得財物後，另為掩飾、隱匿其詐欺所得之行為，
      亦非於該詐欺集團之成員實施詐欺犯罪取得財物後，另由
      被告為之掩飾、隱匿行為，且偵查機關得藉由被害人將款
      項匯入被告上開帳戶等情，知悉資金來源之不法性，並得
      以追查資金之流向，資金與當初犯罪行為之關連性並未被
      切斷，與「掩飾」、「隱匿」之性質亦有不符，核與洗錢
      防制法第2 條規定之洗錢行為構成要件有間。況刑法第34
      0 條之常業詐欺罪，業於94年2 月2 日經修正公布廢止，
      並自95年7 月1 日起生效施行，而洗錢防制法第3 條第1
      項第5 款前段有關刑法第340 條常業詐欺罪屬洗錢防制法
      所規定之「重大犯罪」之規定，亦於95年5 月30日經修正
      廢止，並自95年7 月1 日起生效施行，是公訴意旨認被告
      所為係犯刑法第30條第1 項、洗錢防制法第9 條第1 項之
      幫助洗錢罪，尚有未洽，惟其基本事實既屬同一，本院自
      得依刑事訴訟法第300 條規定變更起訴法條。
    (三)爰審酌被告正值青壯，不知努力進取，僅因貪圖小利，即
      出售帳戶供他人詐騙財物，危害社會正常交易安全，增加
      被害人尋求救濟之困難，並使犯罪之追查趨於複雜，對被
      害人造成之損害，及犯罪後坦承犯行，態度尚稱良好等一
      切情狀，量處如主文所示之刑，並諭知易科罰金之折算標
      準。末查被告行為後，刑法第41條第1 項前段已修正為：
      「犯最重本刑為5 年以下有期徒刑以下之刑之罪，而受6
      個月以下有期徒刑或拘役之宣告者，得以新臺幣1,000 元
      、2,000 元或3,000 元折算1 日，易科罰金。」，並於94
      年2 月2 日修正公布，於95年7 月1 日生效，核與被告行
      為時刑法第41條第1 項前段所規定：「以1 元以上3 元以
      下折算1 日」，並適用修正前罰金罰鍰提高標準條例第2
      條前段（現已刪除）：「就其原定數額提高為100 倍折算
      1 日」規定之結果，則本件被告行為時之易科罰金折算標
      準，應以銀元100 元以上300 元以下折算1 日，經折算為
      新臺幣後，應以新臺幣300 元以上900 元以下折算為1 日
      。比較新、舊法之結果，以95年7 月1 日修正公布施行前
      之規定，較有利於被告，則應依新修正刑法第2 條第1項
      前段，適用修正前刑法第41條第1 項前段規定，定其折算
      標準。
    (四)末按，修正刑法係自95年7月1日起施行，在此之前，刑法
      分則編有關罰金刑之貨幣單位係銀元；且依刑法分則編應
      處罰金者，應適用罰金罰鍰提高標準條例第1條、第4條之
      規定。亦即應按各該具體條文制定或修正之先後，定其提
      高之倍數。惟被告行為後，刑法施行法增訂第1條之1，於
      95年6 月14日經總統公布，並自同年7 月1 日起施行；該
      條規定：「中華民國94年1 月7 日刑法修正施行後，刑法
      分則編所定罰金之貨幣單位為新臺幣。94年1 月7 日刑法
      修正時，刑法分則編未修正之條文定有罰金者，自94年1
      月7 日刑法修正施行後，就其所定數額提高為30倍。但72
      年6 月26日至94年1 月7 日新增或修正之條文，就其所定
      數額提高為3 倍」。亦即自95年7 月1 日起，刑法分則編
      所定罰金之貨幣單位，由原來之銀元改為新臺幣；且94年
      1 月7 日刑法修正時，刑法分則編未修正之條文定有罰金
      者，自95年7 月1 日起，有關罰金之數額提高為30倍。本
      件被告係犯刑法第339 條第1 項之詐欺取財罪之幫助犯，
      該罪有罰金刑之處罰，且自24年7 月1 日公布施行後，即
      未再修正，依增訂刑法施行法第1 條之1 之規定，其罰金
      以新台幣為單位，數額應提高30倍。此與修正前之罰金以
      銀元為單位，適用罰金罰鍰提高標準條例之結果應提高10
      倍者，對被告而言，並無不利（新臺幣與銀元之比例為1
      ：3 ，換算結果，亦為30倍）。依修正後刑法第2 條第1
      項前段之規定，自應適用修正前之規定，附此敘明。
據上論斷，應依刑事訴訟法第273 條之1 第1 項、第299 條第1
項前段、第300 條，刑法第2 條第1 項前段、第30條第1 項、第
2 項、第339 條第1 項，修正前刑法第56條、第41條第1 項前段
，罰金罰鍰提高標準條例第1 條前段、修正前罰金罰鍰提高標準
條例第2 條，現行法規所定貨幣單位折算新臺幣條例第2 條，判
決如主文。
本案經檢察官呂永魁到庭執行職務。
中    華    民    國    95    年    8     月    10    日
                  刑事第四庭法  官    許碧惠
以上正本證明與原本無異。
如不服本判決，應於判決送達後10日內，向本院提出上訴狀。
                            書記官    徐仁豐
中    華    民    國    95    年    8     月    10    日
附錄本判決論罪科刑依據之法條：
刑法第339條第1項：
意圖為自己或第三人不法之所有，以詐術使人將本人或第三人之
物交付者，處5年以下有期徒刑、拘役或科或併科1千元以下罰金
。
附表：
 ┌──┬──────┬────┬─────────┬─────────┐
 │編號│詐騙時間    │被害人  │詐騙方式          │匯款情形          │
 ├──┼──────┼────┼─────────┼─────────┤
 │一  │95年1月17日 │戊○○  │接獲自稱為士林地方│告訴人在陽信商業銀│
 │    │            │        │法院之男子來電，因│行石牌分行之      │
 │    │            │        │台新銀行刷卡欠款要│00000000000號存款 │
 │    │            │        │查封財產及存款，告│帳戶在告訴人告知詐│
 │    │            │        │訴人按詐騙集團成員│騙集團扮演「楊政憲│
 │    │            │        │之指示與自稱「楊政│法官」之成員密碼後│
 │    │            │        │憲法官」之男子聯絡│，於同日12時45分許│
 │    │            │        │後，該名男子向其佯│遭到以語音轉帳方式│
 │    │            │        │稱要將告訴人之4個 │，轉出116萬14元至 │
 │    │            │        │存款帳戶解凍，告訴│被告在台北國際商業│
 │    │            │        │人因陷於錯誤，而按│銀行士東分行上揭存│
 │    │            │        │指示前往陽信銀行辦│款帳戶中。        │
 │    │            │        │理存款相關業務申請│                  │
 │    │            │        │約定書後，告知「楊│                  │
 │    │            │        │政憲法官」新的密碼│                  │
 │    │            │        │。                │                  │
 ├──┼──────┼────┼─────────┼─────────┤
 │二  │95年1月17日 │丙○○  │遭歹徒電話以行政執│被害人按指示匯款30│
 │    │            │        │行處凍結財產之名義│萬元至被告在北投致│
 │    │            │        │，被害人不疑有他而│遠郵局存款帳戶中。│
 │    │            │        │按指示匯款。      │                  │
 ├──┼──────┼────┼─────────┼─────────┤
 │三  │95年1月18日 │甲○○  │被害人接獲詐騙集團│被害人按指示匯款14│
 │    │            │        │成員自稱「楊政憲檢│萬8,000元至被告在 │
 │    │            │        │察官」之電話，向被│北投致遠郵局存款帳│
 │    │            │        │害人佯稱因信用卡未│戶中。            │
 │    │            │        │繳遭銀行控告而被通│                  │
 │    │            │        │緝，需匯款至被告之│                  │
 │    │            │        │北投致遠郵局存款帳│                  │
 │    │            │        │戶。              │                  │
 ├──┼──────┼────┼─────────┼─────────┤
 │四  │95年1月18日 │乙○○○│遭詐騙集團成員撥打│被害人在告知詐騙集│
 │    │            │        │電話佯稱為法院人員│團成員台新銀行之電│
 │    │            │        │，指稱被害人因案經│話語音密碼後，其台│
 │    │            │        │身分證被盜用，經法│新銀行存款帳戶被轉│
 │    │            │        │院通知未到庭，需到│帳52萬元至樹林大同│
 │    │            │        │銀行辦理語音密碼告│郵局之存款帳戶，嗣│
 │    │            │        │知法院人員語音密碼│經詐騙集團成員要求│
 │    │            │        │，被害人不疑有他，│被害人再將中國信託│
 │    │            │        │而告知新辦之台新銀│銀行之定期存款轉為│
 │    │            │        │行電話語音密碼。  │活期存款時，被害人│
 │    │            │        │                  │察覺有異，而未將款│
 │    │            │        │                  │項匯入被告在台北富│
 │    │            │        │                  │邦商業銀行士東分行│
 │    │            │        │                  │上揭存款帳戶中。  │
 └──┴──────┴────┴─────────┴─────────┘


司法院資訊處製作；財團法人民間司法改革基金會備份。
